最高法院民事裁定
111年度台簡抗字第259號
再 抗告 人  Ａ０１                                 
代  理  人  何建宏律師
上列再抗告人因與相對人Ａ０２間聲請酌定未成年子女權利義務之
行使或負擔等事件，對於中華民國111年7月7日臺灣新北地方法
院裁定（109年度家親聲抗字第45號），提起再抗告，本院裁定
如下：
    主  文
原裁定廢棄，應由臺灣新北地方法院更為裁定。
    理  由
一、相對人主張：伊與再抗告人於民國99年12月28日結婚，育有
    未成年子女甲○○（男，000年0月00日生）。再抗告人於102
    年3月14日攜同甲○○遷居臺南市，兩造分居迄今。再抗告人
    一再刁難伊與甲○○會面交往，且刻意醜化伊，顯不適宜繼續
    行使親權，由伊任甲○○之親權人，較符合其最佳利益。爰依
    民法第1089條之1、第1055條第3項規定，聲請酌定甲○○權利
    義務之行使或負擔由伊任之。臺灣新北地方法院（下稱新北
    地院）裁定甲○○權利義務之行使或負擔，於兩造婚姻關係存
    續中之分居期間，由兩造共同任之，惟與相對人同住，由相
    對人負主要照顧之責，有關甲○○之住居所、教育、醫療、財
    產事項由相對人單獨決定，其餘事項由兩造共同決定。再抗
    告人則得依該裁定附表所示之會面交往方式及期間，探視甲
    ○○（下稱一審裁定內容）。再抗告人不服，提起抗告。
二、新北地院合議庭（下稱原法院）以：依兩造陳述、家事調查
    官及程序監理人之訪視報告等，相對人自兩造分居後，至10
    8年間原法院家事調查官介入前，均未能與甲○○外出或過夜
    ，再抗告人未為積極友善之協助，與其親族不當操控子女忠
    誠衝突，違反友善父母原則。而相對人之親屬支援系統充足
    ，具備獨立照顧甲○○之親職能力，對其與再抗告人親族之互
    動給予正向回應，具備友善父母原則之正確認知。考量再抗
    告人對甲○○之生活照顧仍盡心力，其對再抗告人之照顧亦有
    正面回應，共同行使親權可維繫一定程度之親子關係，是新
    北地院酌定一審裁定內容，應屬適當等詞，駁回再抗告人之
    抗告。再抗告人不服，對之提起再抗告。
三、本院之判斷：　　
　㈠按法院就酌定父母對於未成年子女權利義務之行使或負擔事
    件為裁定前，基於尊重未成年子女人格獨立與程序主體性，
    以保障其身心健全發展，應依子女之年齡及識別能力等身心
    狀況，於法庭內、外，以適當方式，曉諭裁判結果之影響，
    使其有表達意願或陳述意見之機會；必要時，得請兒童及少
    年心理或其他專業人士協助，此觀家事事件法第107條第1項
    、第108條第1項及家事事件審理細則第107條第2項規定自明
    。申言之，法院酌定父母對於未成年子女權利義務之行使或
    負擔時，因未成年子女為承受裁判結果之主體，無論法院所
    進行之程序或裁判之結果，均應以未成年子女最佳利益為最
    優先考量，只須未成年子女有表達意見之能力，客觀上亦有
    向法院表達意見之可能，法院即應使其有表達之機會。又法
    院使未成年子女陳述意見，係於法院主導下，於法庭內、外
    直接向法院為之，除可保障未成年子女程序主體權外，並有
    落實直接審理主義，使法院能曉諭裁判結果之影響，此一功
    能並非調取未成年子女於程序外之陳述內容所得取代。而程
    序監理人係為受監理人之利益為一切程序行為之人，乃獨立
    於受監理人以外之程序參與者，其雖可為未成年子女之利益
    陳述意見，但不得取代未成年子女之陳述，此乃基於未成年
    子女程序主體權之當然結論（憲法法庭111年憲判字第8號判
    決意旨參照）。
　㈡查甲○○為000年0月00日生，有卷附全戶戶籍資料查詢結果可
    稽（見新北地院第447號卷卷一264頁）。程序監理人於110
    年8月24日、29日進行訪視時，甲○○年約9歲餘，已能回應程
    序監理人之詢問（見原法院卷306、307頁），似見其有表達
    意願或陳述意見之能力，原法院於111年7月7日裁定前，亦
    未見其有何無法表達意願之障礙，即應使其有表達意見之機
    會。至程序監理人雖以避免甲○○在法庭受到氣氛影響而有忠
    誠議題，進而影響未來身心發展為由，不建議通知其出庭陳
    述意見（見原法院卷308頁），惟原法院本得於法庭內、外
    ，安排適當之處所、環境，聽取其陳述意見，而非僅限於在
    法庭內為之，必要時並得請兒童及少年心理或其他專業人士
    提供協助，以發現其真實意願，尚難憑此即剝奪其表達意願
    或陳述意見之機會。原法院未以適當方式，對甲○○曉諭裁判
    結果之影響，並使其有表達意願或陳述意見之機會，即逕為
    裁定維持一審裁定內容，自有未適用上開規定之顯然錯誤。
    甲○○親權由何人行使之判斷，既有可議，關於所定再抗告人
    與甲○○會面交往之方式及期間，亦無可維持，應併予廢棄。
　㈢再抗告意旨，指摘原裁定適用法規顯有錯誤，聲明廢棄，非
    無理由。
四、據上論結，本件再抗告為有理由。依家事事件法第97條，非
    訟事件法第46條，民事訴訟法第495條之1第2項、第477條第
    1項、第478條第2項，裁定如主文。
中　　華　　民　　國　　111 　年　　11　　月　　30　　日
                      最高法院民事第三庭
　　　　                  審判長法官  沈  方  維
                                法官  鍾  任  賜
                                法官  陳  麗  芬
                                法官  方  彬  彬
                                法官  蔡  和  憲
本件正本證明與原本無異
                          書　記　官　王  秀  月
中　　華　　民　　國　　111 　年　　12　　月　　14　　日